【裁判字號】    92,簡上,162
【裁判日期】    921219
【裁判案由】    損害賠償
【裁判全文】
臺灣臺中地方法院民事判決  九十二度簡上字第一六二號
    上  訴  人    乙○○
    訴訟代理人    余銀德律師
    被 上 訴人    甲○○
右當事人間請求損害賠償事件，上訴人對於中華民國九十二年三月十三日本院沙鹿簡
易庭九十一年度沙簡字第五００號第一審判決提起上訴，本院判決如左：
    主      文
上訴駁回。
第二審訴訟費用由上訴人負擔。
    事實及理由
一、本件被上訴人起訴主張：上訴人於民國八十九年六月二十七日在台中縣梧棲鎮○
    ○路與自強二街口，持不詳器物傷害其身體，致其受有頭枕部挫傷、背部、右前
    臂、左上臂多處挫傷瘀腫，右膝及足挫擦傷等傷害，住院長達十日，且因右膝受
    傷嚴重，三個月共門診十六次，醫師並囑右膝挫傷關節炎三個月不宜走動，前後
    共六個月又十天，計支出醫藥費新台幣（下同）二萬三千三百六十四元，而工作
    收入損失保守估計則共十四萬四千五百元，且其住院長達十天及門診治療三個月
    ，精神痛苦不堪，自可請求精神慰撫金十八萬五千元，合計三十一萬二千八百六
    十四元，上訴人自應負損害賠償之責。因依侵權行為法則，求為命上訴人給付三
    十一萬二千八百六十四元及加給法定遲延利息之判決。（其中醫藥費一萬四千五
    百二十四元、工作收入損失一萬四千三百元及精神慰撫金五萬元，合計七萬八千
    八百二十四元部分，經原審判命上訴人給付，上訴人不服，提起本件上訴。至被
    上訴人其餘請求部分，經原審為其敗訴之判決，未據被上訴人就該部分聲明不服
    ，已告確定。）
二、上訴人則以：本件損害賠償發生之時間為八十九年六月二十七日，迄九十一年六
    月二十八日已逾二年請求權時效，而伊既於九十一年七月八日始收受被上訴人請
    求損害賠償之起訴狀繕本，顯已逾二年時效期間，則伊自得拒絕給付。又被上訴
    人平時就患有尿酸過高之痛風症，且依被上訴人提出之病歷表，其罹有膝創傷性
    關節炎、扁桃腺炎、胃腸障礙、失眠、焦慮、糖尿病及心悸等疾病，而膝蓋挫傷
    又不致發生關節炎，加以被上訴人亦不能證明創傷性關節炎與本件傷害間有何相
    當因果關係，故明德醫院八十九年十月五日出具之診斷證明書，其上所載因膝創
    傷性關節炎門診共十六次，與本件傷害無關，其治療素患痼疾之醫藥費，與所受
    傷害間並無因果關係，應無要求伊賠償之理。又被上訴人並未住院，更無長達十
    日情事，故關於病房費四千元及住院十日之損失，是否確有需要，被上訴人亦應
    舉證證明，且明德醫院設在梧棲鎮，被上訴人前往門診，往返不會超過半天，乃
    原審竟以整日計算工作薪資損失，實有未當。再者，被上訴人並未受僱於加祐實
    業社擔任業務員，僅為獲取勞保利益，「寄勞保」在該實業社，故加祐實業社所
    出具之離職證明書及被上訴人提出之所得扣繳憑單均為虛假，被上訴人應舉證證
    明該等文書為真正。縱或屬實，亦應先調查加祐實業社有多少利益收入，再以平
    分來認定被上訴人之工作收入損失。又本件傷害事件，全因被上訴人挑釁所引起
    ，雙方因而基於互毆之犯意，毆傷彼此，兩造所受傷害程度相當，兩相抵銷，伊
    不應賠償被上訴人精神慰撫金。另被上訴人於八十九年六月二十七日當日亦夥同
    訴外人即其妻楊秀銀在本件肇事地點共同傷害上訴人，致伊受有胸部及四肢多處
    挫傷、右肘部撕裂傷等傷害，共支出醫藥費二千九百五十元，且因傷二日未能上
    班，薪資損失共三千元，並可請求精神慰撫金三十萬元，爰以該等對被上訴人之
    損害賠償債主張抵銷等語，資為抗辯。並上訴聲明：（一）原判決不利於上訴人
    部分廢棄；（二）上開廢棄部分，被上訴人在第一審之訴及假執行之聲請均駁回
    。
三、查上訴人於八十九年六月二十七日，在台中縣梧棲鎮○○路與自強二街口毆打被
    上訴人，致被上訴人受有頭枕部挫傷、背部、右前臂、左上臂多處挫傷瘀腫，右
    膝及足挫擦傷等傷害之事實，業據被上訴人提出明德醫院於八十九年七月十日所
    出具之診斷證明書（詳原審卷附原證一）為證，復參酌上訴人所為本件傷害犯行
    ，亦經刑事法院判處罪刑確定，有本院九十年度易字第二一一七號及臺灣高等法
    院台中分院九十年度上易字第二四四○號刑事判決各一份附卷可稽（詳原審卷第
    十二至十六頁），且上訴人於本院審理時亦未再爭執該等刑事判決所認定之傷害
    犯罪事實 ，自堪信為真正。
四、按因故意或過失，不法侵害他人之權利者，負損害賠償責任；又不法侵害他人之
    身體或健康者，對於被害人因此喪失或減少勞動能力，或增加生活上之需要時，
    應負損害賠償責任；復按不法侵害他人之身體、健康，或不法侵害其他人格法益
    而情節重大者，被害人雖非財產上之損害，亦得請求賠償相當之金額，民法第一
    百八十四條第一項前段、第一百九十三條第一項及第一百九十五條第一項分別定
    有明文。查上訴人既毆打被上訴人，致被上訴人受有前揭傷害，自屬故意不法侵
    害原告之身體、健康等人格權，為侵權行為，則揆之上開規定，上訴人自應就被
    上訴人所受之損害負賠償責任。上訴人雖辯稱本件損害賠償請求權已逾二年之時
    效期間，伊得拒絕給付云云。惟查，上訴人係於八十九年六月二十七日毆打被上
    上訴人，已如前述，則自該日侵權行為損害賠償請求權發生時起，算至被上訴人
    於九十一年六月二十六日提起本件訴訟請求被上訴人損害賠償之時止，顯尚未逾
    民法第一百九十七條第一項所定二年之短期時效，故上訴人抗辯被上訴人之損害
    賠償請求權已罹於時效而消滅，自屬無據。玆審酌被上訴人所受之各項損害如下
    ：
（一）醫藥費用：查被上訴人因遭上訴人毆打受傷，於八十九年六月二十七日前往明
      德醫院入院治療，至同年七月六日始出院，其後並自同年七月七日起至同年十
      月五日止，復門診治療十六次，共支出掛號費八百五十元、病房費四千元、健
      保部分負擔三千元及自費部分六千六百七十四元（原判決誤載為六千六百四十
      七元）等醫藥費合計一萬四千五百二十四元等情，業據被上訴人提出明德醫院
      分別於八十九年七月十日及同十月五日出具之診斷證明書、醫療費用收據及病
      歷資料（分詳原審卷第六八至七一頁及第一一五頁）為證，且上開健保部分負
      擔三千元及自費六千六百七十四元，確實均係膝創傷性關節炎之費用，亦經原
      審向明德醫院函查明確，有該院九十二年一月二十八日明醫慶字第二四八號函
      附卷可憑（詳原審卷第一四三頁），是被上訴人所支出之前揭醫藥費共一萬四
      千五百二十四元，核屬治療其所受傷害之必要費用，屬侵權行為所生財產上之
      損害，應予准許。上訴人雖辯稱膝蓋挫傷並不致發生關節炎，被上訴人所罹之
      膝創傷性關節炎及因該疾病門診十六次，均與本件傷害間並無相當因果關係，
      該等費用係被上訴人治療素患痼疾之費用，與本件傷害無關，且被上訴人未曾
      住院，故上開病房費四千元應無必要云云。然查，被上訴人遭上訴人毆打，據
      明德醫院先後於八十九年七月十日及同年十月五所出具之診斷證明書及被上訴
      人提出之病歷觀之，其上已分別載明被上訴人所受之傷害，兼有右膝及足挫擦
      傷，並自八十九年六月二十七日至同年七月六日住院治療十天，且因膝創傷性
      關節炎，又自同年七月七日起至同年十月五日止門診治療共十六次等情，參以
      證人即該院醫師蔡慶儒亦結證稱：關節炎是一種醫學上之通稱，有所謂之外傷
      性關節炎，或是痛風之關節炎，而創傷即是外傷之意，當初被上訴人來就診時
      ，其右膝確有外傷情形，且指述有關節疼痛情況，故在醫學之診斷上即稱為膝
      創傷性關節炎。又被上訴人係因膝創傷性關節炎住院，且經診斷認為必要，始
      讓他住院，並有自費住院之部分等語明確，足見被上訴人之膝創傷性關節炎應
      係因被上訴人之毆打行為所致，而被上訴人亦確曾在明德醫院住院治療十日無
      誤，復參酌被上訴人住院期間，其護理資料亦載明被上訴人有右腳膝蓋疼痛無
      法伸直情形，此有本院向明德醫院調取之被上訴人住院病誌及護理記錄附本院
      卷可考，益徵被上訴人確因上訴人之不法毆打行為，致受有膝創傷性關節炎之
      傷害，二者之間有相當因果關係，被上訴人並因而住院治療長達十日，及其後
      復再行門診治療共十六次，致有支出前述醫藥費之必要。是上訴人所辯，委無
      可取。
（二）工作收入損失：查被上訴人主張其原任職於加祐實業社，因遭上訴人毆傷，於
      八十九年八月三十一日被解僱離職等情，固據其提出離職證明書及勞工保險卡
      各一份為證。惟證人即加祐實業社負責人張銀（原判決誤載為因）結證稱：
      被上訴人有作過伊之外包，大約半年時間，健保也是伊幫他繳辦，八十八年十
      二月就職，八十九年離職，伊的業務都在外面做，伊與被上訴人利益平分但有
      僱傭關係，離職證明書係會計寫伊蓋章，是要讓被上訴人去申請失業補助，被
      上訴人只拿五金到外包做沒有工具等語，是證人張銀所承作之業務既均在外
      面施作，並由被上訴人擔任其外包，利益均分，依此研判，其二人間應非存在
      僱傭關係，似僅有業務合作關係，參以被上訴人於案發後之八十九年八月十四
      日在梧棲分駐所為警調查時，曾自承其當時現職為佛具店之負責人等情明確，
      有調查筆錄附卷可按（詳原審卷第四十二頁），足見被上訴人並非受僱於證人
      張銀所經營之加祐實業社無誤，其二人間應僅有業務上之合作關係，而就利
      潤所得予以平分，乃被上訴人及證人張銀竟均將之視為僱傭關係，容有誤會
      。然即使如此，而無法據以認為被上訴人所提出八十九年度各類所得扣繳憑單
      （詳原審卷第六十七頁）其上所載被上訴人自八十九年一月起至同年八月止之
      十三萬二千元收入為加祐實業社所給付之薪資所得，但因被上訴人確有該等收
      入，故仍應認為係屬被上訴人提供勞務之報酬，或執行業務所得，而屬被上訴
      人之工作收入，依此核計，被上訴人每日工作收入為五百五十元〔計算方式：
      （132000÷8）÷30＝550〕，核與本院卷附我國勞工基本工資之制定與調整經
      過表其上所載示現今勞工基本工資為每日五百二十八元，二者可得收入之數額
      相差不遠，以之作為計算被上訴人請求賠償因傷減少工作收入損失之標準，自
      屬適當，上訴人辯稱應先調查加祐實業社有多少利益收入，而後平分，資以認
      定被上訴人之損失，尚無必要。至上訴人雖另聲請訊問證人王素華及顏昭訓，
      旨欲證明被上訴人並未在加祐實業社工作，僅為獲取勞保利益，「寄勞保」在
      該實業社等情，自亦核無必要，附此敘明。因之，被上訴人既因上訴人將其毆
      傷，致住院治療十日，且其後又分別於八十九年七月七日、同年七月八日、同
      年七月十日、同年七月十三日、同年七月十七日、同年七月十九日、同年七月
      二十二日、同年七月二十七日、同年八月六日、同年八月八日、同年八月十一
      日、同年八月十六日、同年八月十八日、同年八月二十六日、同年九月十五日
      及同年十月五日共門診十六次，已如前述，並觀之病歷記錄（詳原審卷第六八
      至七十一頁）之記載即明，則被上訴人於該等時日顯然不能工作，其因此主張
      受有損失工作收入之財產上損害合計一萬四千三百元〔計算方式：550×（10
      ＋16）＝14300〕，尚非無據，上訴人就此部分損害自應負賠償之責。上訴人
      雖另辯稱明德醫院設在梧棲鎮，被上訴人前往門診，往返不會超過半天，自不
      應以整日計算其工作收入損失云云，惟被上訴人既遭上訴人毆傷，致有膝創傷
      性關節炎情形，並經醫生囑言於三個月內應宜少走動，有明德醫院於八十九年
      十月五日出具之診斷證明書可稽，則被上訴人前往門診治療，縱使往返不會超
      過半天時間，但因其所以會前往門診，蓋因其身體已感不適，始決定就診，則
      衡情自不應要求其於門診完畢後，迅即舟車前往工作，令其奔波往返，不得休
      養，而影響其傷勢之復原及身體之健康，參以證人蔡慶儒於本院向其詢以被上
      訴人門診後，可否上班？，亦證稱：被上訴人因有疼痛之情形才來就診，而該
      疼痛之情形，又是要慢慢復原的等詞明確，足見上訴人抗辯被上訴人前往門診
      之各該時間，不應以全日計算被上訴人之工作損失，核此要求尚屬過苛，且與
      常理有悖，不足憑採。
（三）精神慰撫金：查被上訴人因上訴人將其毆傷，致住院治療長達十日，嗣並再先
      後前往門診治療共十六次等情，既如上述，足見其身體蒙受疼痛，精神上受有
      痛苦。本院斟酌兩造為鄰居，彼此關係不睦，雙方僅因一言不合，致生口角衝
      突，即進而互毆，使被上訴人身體多處受傷等加害情形，兩造之身分地位、教
      育程度、經濟能力及原告所受精神上痛苦之程度等一切情狀，復參酌上訴人於
      本件訴訟仍多所爭執，似無意賠償被上訴人，如此勢將增添被上訴人怨憤不平
      之情緒及痛苦等情，認上訴人應賠償被上訴人精神慰撫金五萬元，方為適當。
五、至上訴人雖又辯稱被上訴人於八十九年六月二十七日當日亦曾夥同其妻楊秀銀共
    同毆傷上訴人，致上訴人受有支出醫藥費二千九百五十元、不能工作二日之薪資
    損失三千元及精神慰撫金三十萬元等損害，爰主張抵銷之抗辯云云。惟按「因故
    意侵權行為而負擔之債，其債務人不得主張扺銷」，民法第三百三十九條定有明
    文。此因故意侵權行為而負擔之債，如許抵銷，則債權人於債務人資力薄弱，為
    求抒發心中對債權無法獲得滿足清償之鬱悶，乃憑恃其債權，故意對債務人為侵
    權行為，以其負擔之債務主張抵銷，此無異誘導債權人放肆任意不法侵害債務人
    之權益，自有背公序良俗。是上訴人與被上訴人於八十九年六月二十七日，彼此
    間縱使基於互毆之犯意，相互毆打對方受傷，致使兩造各自對對方負有損害賠償
    債務，然揆之上開規定，被上訴人仍不能以之主張抵銷，否則無異鼓勵當事人以
    暴制暴，致法制於不顧，有害公共秩序及社會善良風俗，是上訴人於此所為抵銷
    之抗辯，自無可採。末查，上訴人雖曾援引最高法院三十二年度抗字第二四六號
    判例以為其就此抗辯之有利依據，惟該判例所載情形與本件不同，自無適用之餘
    地，併此敘明。
六、綜上所述，被上訴人因上訴人不法侵害其身體及健康等人格權，既得請求被告賠
    償醫藥費一萬四千五百二十四元、工作收入損失一萬四千三百元及精神慰撫金五
    萬元，合計七萬八千八百二十四元，從而，被上訴人本於侵權行為法則，請求上
    訴人如數給付及自起訴狀繕本送達翌日即九十一年七月九日起至清償日止，按年
    息百分之五計算之遲延利息，為有理由，應予准許。原審判命上訴人給付七萬八
    千八百二十四元及自九十一年七月九日起，加給按法定利率計算之利息，並就此
    部分為假執行之宣告，而駁回被上訴人其餘之訴，自無不合。上訴意旨指摘原判
    決此部分不當，求予廢棄改判，為無理由，應駁回其上訴。
七、本件事證已臻明確，兩造其餘主張及舉證，與本件判決結果並無影響，爰不逐一
    論述。
八、據上論結，本件上訴為無理由，依民事訴訟法第四百三十六條之一第三項、第四
    百四十九條第一項、第七十八條，判決如主文。
中      華      民      國     九十二     年   十二     月     十九     日
                                  臺灣臺中地方法院民事第一庭
~B審判長法官  林清鈞
~B法      官  吳幸芬
~B法      官  吳美蒼
正本係照原本作成。
不得上訴。
中      華      民      國    九十二    年     十二     月     十九     日
~B法院書記官  黃舜民


司法院資訊處製作；財團法人民間司法改革基金會備份。
